【裁判字號】    90,重訴,649
【裁判日期】    920708
【裁判案由】    損害賠償
【裁判全文】
臺灣板橋地方法院民事判決  九十年度重訴字第六四九號
    原      告  甲○○
    訴訟代理人  蔡錦得律師
    被      告  乙○○
右當事人間請求損害賠償事件，本院判決如左：
    主      文
被告應給付原告新臺幣玖佰萬元，及自民國八十九年七月二十一日起至清償日止，按
年息百分之五計算之利息。
訴訟費用由被告負擔。
本判決於原告以新臺幣佰萬元供擔保後，得為假執行。
    事實及理由
一、原告主張：被告乙○○於民國八十八年五月二十五日向原告佯稱願提供訴外人許
    憲平所有坐落台北市○○區○○段五小段四九七地號之土地設定第二順位抵押權
    為擔保，並交付訴外人潘朝順名義所簽發、票載發票日分別為八十八年六月三十
    日、同年七月二十五日及同年八月二十五日、票面金額分別為新臺幣（下同）三
    百三十一萬五千元、三百十八萬元及三百零九萬元、付款人均為世華商業銀行之
    支票三紙，請原告代向資金提供人調借現金九百萬元。嗣由原告將辦理抵押權登
    記文件交被告持向相關人員簽章時，被告再向原告表示因需款甚急，請原告先行
    撥借款項，事後將儘速補辦抵押權登記手續，並願在上開三紙支票上背書以示負
    責，致原告陷於錯誤，不疑有他，乃先後於八十八年五月二十七日、同年月二十
    八日及同年六月一日，分別將五百萬元、二百萬元及二百萬元匯入被告設於誠泰
    銀行西園分行帳號000000000000號之存款帳戶內，總計向被告匯款
    九百萬元。詎被告於得款後，竟遲不辦理抵押權設定手續，並拒絕在上開三紙支
    票上背書，而上開三紙支票屆期提示，亦遭退票不獲付款。被告交付空頭支票，
    並虛偽承諾願提供土地設定第二順位抵押權，詐騙原告交付九百萬元之行為，業
    經臺灣高等法院九十年度上易字第三六五一號判決認定被告觸犯連續行使偽造有
    價證券罪，處有期徒刑四年在案。又上開三紙支票均係偽造，亦有本院九十年度
    訴字第一三一一刑事確定判決及臺灣板橋地方法院檢察署八十八年度偵字第二六
    六一三號不起訴處分書可稽。是被告之侵權行為灼然可見，爰請求其賠償原告所
    受損害等語。並聲明：(一)被告應給付原告九百萬元，及自起訴狀繕本送達翌日即
    八十九年七月二十一日起至清償日止，按年息百分之五計算之利息；(二)願供擔保
    ，請准宣告假執行。
二、被告則以：不否認原告曾先後於八十八年五月二十七日、同年月二十八日及同年
    六月一日，分別將五百萬元、二百萬元及二百萬元匯入伊設於誠泰銀行之存款帳
    戶內，總計向伊匯款九百萬元，但該九百萬元並非伊向原告所借，伊亦無任何詐
    欺原告之情事。緣伊於八十七年間因購屋欠缺資金，透過原告向訴外人汪明欽借
    款三千二百萬元，並提供訴外人許憲平所有坐落台北市○○區○○段五小段四九
    七地號之土地擬設定第一順位抵押權作為擔保，嗣汪明欽為交付借款三千二百萬
    元，曾簽發五紙支票交給原告，惟原告僅轉交其中一紙面額四百十二萬餘元之支
    票予伊，餘款均未轉交，扣除辦理塗銷上開土地原有第一順位抵押權（債權人花
    蓮企銀）所需款項七百零三萬元後，原告尚須轉交借款餘額約二千萬元予伊，經
    伊向原告催討，原告始將系爭九百萬元分成三筆匯至伊之銀行帳戶，此乃系爭九
    百萬元匯款之由來。至於訴外人潘朝順名義所簽支票三紙，確由伊交給原告，伊
    當時固然知悉該三紙支票均為民間所稱之「芭樂票」，但係因原告要求使用支票
    ，伊才交給原告，並無詐騙意思。緣伊向原告催討其應轉交之上開汪明欽借款餘
    額時，原告表示錢被人扣住，無法調來給伊，並稱急需用票，請伊幫忙借票，方
    能將錢匯給伊，伊始向訴外人盧杲明借用上開三紙支票。伊向盧杲明借票時，曾
    偕同原告一起前往，原告並目睹伊向盧杲明取票，故原告自己亦知悉上開三紙支
    票屆期均無法兌現等語，資為抗辯。並聲明：駁回原告之訴。
三、兩造不爭執之事實：
（一）原告曾先後於八十八年五月二十七日、同年月二十八日、同年六月一日，分別
      將五百萬元、二百萬元、二百萬元匯入被告設於誠泰銀行西園分行帳號000
      000000000號之存款帳戶內，總計向被告匯款九百萬元。
（二）被告曾向原告交付訴外人潘朝順名義所簽發、票載發票日分別為八十八年六月
      三十日、同年七月二十五日及同年八月二十五日、票面金額分別為三百三十一
      萬五千元、三百十八萬元及三百零九萬元、付款人均為世華商業銀行之支票三
      紙。嗣上開支票屆期提示，均遭退票不獲付款。被告交付上開支票時，知悉上
      開支票均係民間所稱之「芭樂票」。
四、得心證之理由：
（一）本件原告主張被告交付訴外人潘朝順名義所簽發之支票三紙，其用意在請原告
      為其調現九百萬元，原告另於本院八十九年度易字第一八二二號刑事詐欺案件
      到庭陳稱：「．．．但後來金主要求開三張支票還，每一張三百萬元，所以重
      新請被告再請潘朝順開票。這三張票的零頭，都是利息．．．」（見該案八十
      九年八月三十一日訊問筆錄第五頁），意謂被告交付上開三紙支票之目的，在
      分三期償付九百萬元借款，每期應付本金三百萬元，至於每期票款逾三百萬元
      部分，則為被告該期應支付之借款利息。經查，原告係於八十八年五月二十七
      日至同年六月一日之六天期間內，分三次密集向被告匯款九百萬元，至被告交
      付原告之訴外人潘朝順名義所簽支票三紙，其票載發票日分別為八十八年六月
      三十日、同年七月二十五日、同年八月二十五日，票面金額分別為三百三十一
      萬五千元、三百十八萬元、三百零九萬元，嗣上開支票屆期提示，均遭退票不
      獲付款，上情均為被告所不爭執，並有匯款回條、支票及退票理由單等影本各
      三紙在卷可證。依一般交易習慣，當事人交付遠期支票之目的，通常係作為擔
      保或逕行清償將來到期之債務所用，即於支票所載發票日屆至時，擔保能如期
      提出給付，或逕由對方兌領票款受償。本件原告主張被告交付上開支票之用意
      ，在請原告為其調現，即以上開支票擔保或清償將來到期之借款債務，顯與一
      般交易習慣相符。其次，被告所交上開支票三紙，其票載發票日分別為原告最
      後匯款日之當月末日、次月下旬、再次月下旬，票面金額均為三百萬餘元，此
      與原告所指被告交付上開支票之目的，在分三期償付九百萬元借款，每期償付
      本金三百萬元，亦相合致。又上開第一期支票之面額三百三十一萬五千元，其
      中三十一萬五千元部分，乃借款本金九百萬元依月息百分之三點五計算之利息
      數額（9,000,000×3.5%＝315,000）；第二期支票之面額三百十八萬元，其中
      十八萬元部分，乃第一期還款後之本金餘額六百萬元依月息百分之三計算之利
      息數額（6,000,000×3%＝180,000）；第三期支票之面額三百零九萬元，其中
      九萬元部分，乃第一、二期還款後之本金餘額三百萬元依月息百分之三計算之
      利息數額（3,000,000×3%＝90,000），足見原告於刑事案件所稱每期票款逾
      三百萬元部分，均為被告該期應付之借款利息等語，應非子虛（至於當時約定
      之利率有無超過法定最高利率，此屬另一問題）。本院斟酌一般交易習慣及上
      開三紙支票所載發票日、面額與原告匯款時間、金額之關連性，認被告交付上
      開三紙支票之用意，乃在擔保並逐期清償其向原告受領九百萬元所生債務之事
      實，已堪認定。從而，本件原告係因被告提出上開支票三紙，始向被告匯款九
      百萬元，洵屬明確。
（二）次查，被告向原告交付訴外人潘朝順名義所簽之支票三紙時，已知悉上開支票
      均係民間所稱之「芭樂票」，此據被告自認在卷（見本院九十二年三月十四日
      準備程序筆錄第三頁），是被告當時對於上開支票均屬空頭支票，將來必遭退
      票乙節，顯然知之甚稔，竟仍將上開支票交付原告，用以擔保並逐期清償借款
      債務，致原告以匯款方式向其交付系爭九百萬元，其有故意以背於善良風俗之
      方法加損害於他人財產利益之行為，已臻明確。
（三）被告雖辯稱系爭九百萬元匯款乃原告轉交伊向訴外人汪明欽所借三千二百萬元
      之部分款項云云，惟查：訴外人汪明欽固曾借款三千二百萬元予被告，然汪明
      欽係以自己名義簽發支票為金錢之交付，並無轉託原告代為匯款予被告，此經
      汪明欽於刑案偵查中到庭證述明確。又汪明欽當時簽發面額分別為：四百十
      二萬二千八百十三元、七百零三萬元、一百七十萬元、九百萬元、三
      百萬元、三百五十九萬九千一百八十七元之支票六紙，其中上開之支票係
      由被告收取，之支票則付與花蓮企銀以塗銷許憲平土地原有之第一順位抵押
      權，至、、三紙支票係由訴外人陳榮和領走，之支票則交給訴外人吳
      健昌，用以清償被告當時對外欠款等情，業經本院刑事庭於八十九年度易字第
      一八二二號詐欺案件中調查甚詳，有該案刑事判決及歷次開庭筆錄影本可考，
      足認被告上開所辯顯有不實，要難採信。
（四）被告另抗辯訴外人潘朝順名義所簽之支票三紙，係因原告要求使用支票，伊才
      交給原告，原告自己亦知上開支票屆期無法兌現云云，惟上開支票三紙乃擔保
      或逐期清償被告向原告受領九百萬元所生之債務，原告係因被告承諾提出上開
      支票三紙，始向被告匯款九百萬元，已如前述，倘原告知悉上開支票均屬空頭
      支票，屆時必然退票，豈有甘願匯款九百萬元之理？又何須屆期將上開支票提
      示付款？顯有違事理。況且，上開支票係被告透過訴外人盧杲明以三萬元之代
      價向他人買得，隨後由被告自行填載票面金額等情，此經本院刑事庭調查認定
      屬實，且盧杲明幫助被告買得上開支票之行為，亦經本院另案判決成立刑法第
      二百零一條第一項偽造有價證券罪之幫助犯，有本院八十九年度易字第一八二
      二號刑事判決、該案開庭筆錄及九十年度訴字第一三一一號刑事判決等影本可
      參。而依被告所辯，原告向其借票，並未支付任何代價，何以被告願支付三萬
      元向他人購買空頭支票後無償交付？被告又為何自行填載票面金額分別為三百
      三十一萬五千元、三百十八萬元、三百零九萬元？在在與常情有違，所辯洵不
      足採。
（五）按因故意或過失，不法侵害他人之權利者，負損害賠償責任，故意以背於善良
      風俗之方法，加損害於他人者亦同；負損害賠償責任者，除法律另有規定或契
      約另有訂定外，應回復他方損害發生前之原狀；因回復原狀而應給付金錢者，
      自損害發生時起，加給利息，民法第一百八十四條第一項、第二百十三條第一
      項、第二項分別定有明文。本件被告明知訴外人潘朝順名義所簽之支票三紙均
      屬空頭支票，竟將上開支票交付原告，用以擔保並逐期清償借款債務，致原告
      以匯款方式向其交付系爭九百萬元，其有故意以背於善良風俗之方法加損害於
      他人財產利益之行為甚明。又系爭九百萬元係以原告名義匯予被告，該款並非
      訴外人汪明欽貸與被告三千二百萬元借款之部分款項，亦無證據可證係以其他
      第三人之名義借予被告，衡情被告借用系爭九百萬元，其借貸關係應存在於兩
      造間，至原告借予被告之該筆資金，縱係原告向他人週轉而得，此屬原告與該
      他人間之另一法律關係，未足動搖本件借貸關係應存在於兩造間之事實。從而
      ，被告上開加害行為，應係損害原告之財產利益，使原告受有匯出系爭九百萬
      元之損害，而該損害與被告加害行為間亦有相當因果關係，被告自應對原告負
      損害賠償之責。揆諸首揭規定，本件原告請求被告給付其當時所匯金額九百萬
      元，及自起訴狀繕本送達翌日起按法定利率計算遲延利息，洵屬有據，自應准
      許。
（六）原告陳明願供擔保請准宣告假執行，核無不合，爰酌定相當擔保金額准許之。
六、訴訟費用負擔之依據：民事訴訟法第七十八條。
中      華      民      國    九十二    年      七      月      八      日
                                臺灣板橋地方法院民事第三庭
~B審判長法官  黃麟倫
~B法      官  陳映如
~B法      官  朱嘉川
右為正本係照原本作成
如對本判決上訴，須於判決送達後廿日內向本院提出上訴狀
中      華      民      國    九十二    年      七      月      十五    日
~B法院書記官  馬文慶


司法院資訊處製作；財團法人民間司法改革基金會備份。
